【裁判字號】    91,訴,3450
【裁判日期】    921104
【裁判案由】    損害賠償
【裁判全文】
臺灣臺中地方法院民事判決  九十一年度訴字第三四五○號
    原      告  丙○○
                戊○○○
                己○○
                丁○○
    兼
    法定代理人  乙○○
    訴訟代理人  鄭人傑律師
    被      告  甲○○即澄清綜合醫院
                          住台.
    訴訟代理人  林錦隆律師
    複  代理人  李宗炎律師
右當事人間請求損害賠償事件，於民國九十二年十月二十一日言詞辯論終結，本院判決如左
：
    主      文
原告之訴及其假執行之聲請均駁回。
訴訟費用由原告負擔。
    事      實
甲、原告方面：
一、聲明：求為判決：
（一）被告應給付原告丙○○新台幣（下同）五十四萬四千四百元，應給付原告戊○○○六
      十三萬零四百十二元，應給付原告乙○○二百二十九萬零一百三十六元，應給付原告
      己○○七十一萬一千七百四十九元，應給付原告丁○○七十七萬六千零九十七元，及
      均自起訴狀繕本送達翌日起至清償日止按年息百分之五計算之利息。
（二）願供擔保，請准宣告假執行。
二、陳述：
（一）緣訴外人張進興於民國（下同）八十九年九月二日十九時四十五分左右發生車禍，致
      張進興右橈骨、尺骨骨折，右脛骨、腓骨骨折，及右股骨內髁骨骨折、左股骨髁上骨
      骨折。當日張進興被送至被告醫院，接受橈尺骨鋼板鋼釘內固定及腓骨脛骨互鎖式鋼
      釘內固定手術；同年九月六日接受左股骨髁上骨鋼板鋼釘內固定手術；同年九月十六
      日十時四十五分左右於門診接受右股骨內髁骨鋼釘內固定手術，在氣管插管全身麻醉
      下，以鋼板螺絲內固定該處骨折，手術於十二時結束，手術後在恢復室中觀察至十五
      時四十五分，原告請求准予住院，惟醫師告知家屬這是小手術且情況良好無需住院，
      家屬只好辦理出院返家。惟返家不久，於十六時十分許即發生呼吸困難、胸痛，家屬
      緊急召喚警消救護車，送至被告醫院急診室急救，轉至加護中心，因急救無效，而於
      同年九月十六日二十時十一分宣告死亡。查張進興生前並無任何心臟疾病，卻在九十
      一年九月十六日接受被告醫院右股骨內髁骨鋼釘內固定手術，於救護車送其返家途中
      短短時間內，即發生急性心肌炎，而不治死亡，其發生死亡之直接原因即在於麻醉處
      理過程有瑕疵。按提供服務之企業經營者應確保其提供之服務無安全或衛生之危險，
      消費者保護法第七條第一項定有明文。消費者保護法並未對服務加以任何定義，也未
      作任何限制，所以只要是以提供服務為營業者，均為消費者保護法所規範的企業經營
      者。因此，被告醫院自應證明本件並無過失，始得依同法第七條第三項但書規定減輕
      其賠償責任。
（二）按債務人因債務不履行，致債權人之人格權受侵害者，準用第一百九十二條至一百九
      十五條之規定，負損害賠償責任。民法二百二十七條之一定有明文，據此規定，原告
      分別得請求：
    (一)殯葬費：
      原告乙○○得準用民法第一百九十二條第一項之規定，請求被告賠償所支出之殯葬費
      ，共計新台幣（下同）十四萬四千二百六十六元。
    (二)扶養費：
      原告丙○○、戊○○○、乙○○、己○○及丁○○分別為張進與之父母、配偶及未成
      年子女，張進興對渠等負有法定扶養義務。因此，原告等得準用民法第一百九十二條
      第二項之規定，向被告請求賠償。
    (1)丙○○部分：
      原告丙○○十一年九月八日出生，於張進興死亡時，係七十八歲，自張進興死亡時起
      至本件起訴止，業經二年整，按當年度扶養親屬寬減額係十一萬一千元，張進興之兄
      弟姊妹連同其本人共有五人，得請求扶養費四萬四千四百元。
    (2)戊○○○部分：
      原告戊○○○二十二年十二月二日出生，於張進興死亡時，係六十七歲，台灣地區歷
      年平均餘命八十六年女性係七十七點八歲，此有台灣地區歷年平均餘命表可稽（證五
      ），餘命尚有十點八歲，當年度扶養親屬寬減額係七萬四千元，張進興之兄弟姊妹連
      同其本人共有五人，得請求扶養費十三萬零四百一十二元。
    (3)乙○○部分：
      原告乙○○五十一年三月三日出生，張進興死亡時，係三十八歲，如證五所示，其尚
      有餘命三十九點八歲，得請求扶養費一百六十四萬五千八百七十元。
    (4)己○○部分：
      原告己○○七十二年四月二十七日出生，張進興死亡時，係十七歲，距成年尚有三年
      ，得請求扶養費二十一萬一千七百四十九元。
    (5)丁○○部分：
      原告丁○○七十三年六月二十七日出生，張進興死亡時，係十六歲，距成年尚有四年
      ，得請求扶養費二十七萬六千零九十七元。
    (三)精神慰撫金：
      查張進興為一家支柱，突然去世，原告等頓失依靠，精神突遭打擊，精神上蒙受痛苦
      ，為彌補渠等精神上所受之痛苦，得準用民法第一百九十四條之規定，請求被告賠償
      相當之金額。斟酌張進興係全家支柱，原告等所受痛苦及被告之經濟情況，每人請求
      賠償五十萬元。
（三）據上所述，被告應給付原告丙○○五十四萬四千四百元，應給付原告戊○○○六十三
      萬零四百十二元，應給付原告乙○○二百二十九萬零一百三十六元，應給付原告己○○七十一萬一千七百四十九元，應給付原告丁○○七十七萬六千零九十七元，及均自
      起訴狀繕本送達翌日起至清償日止按年息百分之五計算之利息。
三、證據：提出診斷證明書一份、相驗屍體證明書一份、殯葬費支出單據影本十七紙、張長
          文、戊○○○、乙○○、己○○及丁○○戶籍謄本各乙份、手術後即刻護理評估
          表一份為證。
乙、被告方面：
一、聲明：求為判決如主文所示。
二、陳述：
（一）訴外人張進興因車禍多處骨折於八十九年九月二日下午七時三十五分左右被送至澄清
      醫院急診室，當時因大量喝酒而意識模糊，經診斷為右橈尺骨及右腓脛骨開放性骨折
      ，當天晚上十一時十五分，經施行鋼板鋼釘內固定手術，手術情形良好，術中沒有異
      樣，回病房後病情穩定；至九月五日病人訴說左膝疼痛，經Ｘ光檢查發現左股骨髁上
      骨骨折，經向病人解釋病情後，於九月六日上午施行左股骨鋼板鋼釘內固定術，此次
      手術情形良好，術中亦沒有異樣，術後狀況良好，於九月十三日出院，並叮嚀其於九
      月十五日回診。嗣病人於九月十五日回診，於門診時，又主訴右膝疼痛，經Ｘ光檢查
      發現右股骨內髁骨線性骨折，再安排於九月十六日上午十時四十五分門診手術，施行
      右股骨內髁線性骨折以鋼釘固定手術，手術於上午十二時結束，病人恢復意識及自行
      呼吸，拔管後送入恢復室觀察，觀察期間病人意識清楚，生命徵象穩定，血壓100/60
      mm Hg 、脈搏100次/分、心電圖正常。又本件原告依卷附之手術後即刻二十四小時護
      理評估表，主張接受插管全身麻醉之手術後，均需觀察及照護二十四小時，且不可隨
      意移動病患乙節，不符合醫療常規，並無依據，自無可採。蓋卷附手術後即刻二十四
      小時護理評估表，係一般骨外科手術病人於恢復室觀察一小時，轉回病房後，繼續觀
      察所用，其目的乃此類病人手術後傷口常置放引流管、導尿管或打石膏時，故對生命
      徵狀、意識狀態、肢體、末梢循環、傷口敷料、引流管的量及是否通暢，加以紀錄，
      但於一般門診手術，因傷口甚小且無置放引流管，病人回復情況良好，無住院之必要
      時，並不適用。本件病人於八十九年九月十六日上午十時四十五分至十二時，共一時
      十五分，接受門診手術施行Ｘ光機透視下右股骨內髁骨鋼釘內固定手術，此次手術傷
      口約4X1 公分屬於小傷口是門診手術範圍，並無住院之必要，因而在恢復室觀察，從
      十二時至十五時四十五分，長達三時四十五分，病人已完全恢復，意識清楚，血壓12
      0/70毫米，自行起床，並不適用手術後即刻二十四小時護理評估表，而於下午十五時
      四十五分在家屬陪同下坐輪椅搭計程車回家，雖病人於同日下午二十時十一分，因急
      性心肌炎死亡，但其死亡與被告醫院所施行之手術並無因果關係。至原告雖主張病人
      死亡之直接原因在於手術麻醉過程有瑕疵，被告應依消費者保護法及民法第二百二十
      七條之一規定負損害賠償責任云云，惟查病人死亡之原因與被告醫院施行手術之麻醉
      過程並無因果關係，且麻醉過程亦無任何瑕疵等情業據台灣台中地方法院檢察署以
      八十九年度中檢相字第一三八五號案件，送請行政院衛生署醫事審議委員會鑑定在案
      ，足見被告並無債務不履行之可歸責事由，原告請求實無理由。
（二）再者，消費者保護之基本立場係在規範企業經營者因消費關係所生之消費爭議，醫師
      並非企業經營者，醫療行為亦非消費行為，當然病患並非消費者，從而自應將醫療行
      為排除消費者保護法之適用。況消費者保護法對於服務者責任課予無過失責任，但醫
      療服務恒具「無法確定之變數」的情況下，將醫療服務亦納入消費者保護法之範圍，
      勢將使醫生承擔所有醫療行為上之全部風險，自然對醫界非常不公平，同時，亦將使
      醫師在從事醫療服務時裹足不前，如此將更因而損及病患之利益，且亦間接地害及我
      國醫療科技之發展。且就比較法之角度觀察，世界上其他國家之立法例，將服務比同
      商品，而同受商品製造人責任法規範之國家，亦僅有少數國家如巴西及中華人民共和
      國二國而已，世界絕大多數先進國家均未將服務納入商品製造人責任法，乃因其認為
      服務之概念具主觀性、領域之廣泛性以及多樣性，尤其在醫療行為之領域裡，將因而
      大輻增加醫療成本以及保險費，對人民反而不利。
（三）縱認醫療行為能適用消費者保護法，並非發生損害之結果，必然須負損害賠償之責，
      仍應審究該醫療行為是否已符合當時科技或專業水準，蓋按消費者保護法第七條第一
      項規定所稱之「安全或衛生上之危險」，於消費者保護法施行細則第五條闡明：「商
      品於其流通進入市場，或服務於其提供時，未具通常可合理期待之安全性者，應就下
      列情事認定之：(一)商品或服務標示說明。(二)商品或服務可期待之合理使用或接受。(三)
      商品或服務流通進入市場或提供之時期。商品或服務不得僅因其後有較佳之商品或服
      務，而被視為有安全或衛生上之危險」，即知消費者保護法要求企業經營者應確保其
      所提供之商品或服務應具通常可合理期待之安全性，若未具備通常可合理期待之安全
      性，則被認定有安全或衛生上之危險，而「通常可合理期待之安全性」與「絕對的安
      全性」要屬截然不同之概念，設若企業經營者所提供之商品或服務，已通過消費者保
      護法施行細則第五條第二項之檢驗，而被認定具有通常可合理期待之安全性，則消費
      者不可單憑使用商品或接受服務後發生損害，率爾主張商品或服務具有危險，並進而
      請求企業經營者負無過失責任，其理至明。本件被告醫院所提供之醫療行為已符合當
      時科技及專業水準，已如前述，原告指稱被告應依消費者保護法第七條之規定負損害
      賠償責任，於法不合。
三、證據：提出手術照片（含附圖說明）二紙、手術後即刻護理評估表影本二紙及張進興之
          病歷資料一份為證。
丙、本院依職權調閱臺灣臺中地方法院檢察署八十九年度相字第一三八五號全卷。
    理      由
一、本件原告主張：被告八十九年九月十六日十時四十五分左右於門診，為訴外人張進興實
    施右股骨內髁骨鋼釘內固定手術，在氣管插管全身麻醉下，以鋼板螺絲內固定該處骨折
    ，手術於十二時結束，手術後在恢復室中觀察至十五時四十五分，醫師告知家屬情況良
    好無需住院，家屬即辦理出院返家。惟返家不久，於十六時十分左右即發生呼吸困難、
    胸痛，家屬緊急召喚警消救護車，送至被告醫院急診室急救，轉至加護中心，因急救無
    效，而於九月十六日二十時十一分宣告死亡。查張進興生前並無任何心臟疾病，卻在九
    十一年九月十六日接受被告醫院右股骨內髁骨鋼釘內固定手術，於救護車送其返家途中
    短短時間內，即發生急性心肌炎，而不治死亡，其發生死亡之直接原因即在於麻醉處理
    過程有瑕疵。為此訴請被告應分別給付原告如訴之聲明所示金額等語；被告則以：八十
    九年九月二日至九月十六日為張進興所提供之醫療行為並無過失，且與張進興之死亡並
    無因果關係，自無債務不履行情形，亦無消費保護法之適用等語，資為抗辯。
二、本件原告主張訴外人張進興於八十九年九月二日十九時四十五分左右發生車禍，致張進
    興右橈骨、尺骨骨折，右脛骨、腓骨骨折，及右股骨內髁骨骨折、左股骨髁上骨骨折。
    當日張進興被送至被告醫院，接受橈尺骨鋼板鋼釘內固定及腓骨脛骨互鎖式鋼釘內固定
    手術；同年九月六日接受左股骨髁上骨鋼板鋼釘內固定手術；同年九月十六日十時四十
    五分許於門診接受右股骨內髁骨鋼釘內固定手術，在氣管插管全身麻醉下，以鋼板螺絲
    內固定該處骨折，手術於十二時結束，手術後在恢復室中觀察至十五時四十五分，後辦
    理出院返家。惟返家不久，於十六時十分左右即發生呼吸困難、胸痛，家屬緊急召喚警
    消救護車，送至被告醫院急診室急救，轉至加護中心，因急救無效，而於同年九月十六
    日二十時十一分宣告死亡等事實，業據原告提出診斷證明書一份及相驗屍體證明書一份
    為證，核與被告所提出張進興病歷一份相符，復為被告所不爭執，自堪信為真實。
三、本件張進興之死因，經臺灣臺中地方法院檢察署檢察官會同法醫師解剖並送請法務部法
    醫研究所鑑定結果認為，張進興是因急性心肌炎死亡等情，此有該研究所法醫所醫鑑
    字第一二一八號鑑定書一件附在臺灣臺中地方法院檢察署八十九年度相字第一三八五號
    卷可，而原告乙○○於刑案偵查中復表明對該鑑定結果並無意見，且陳稱其有問過醫
    師，會造成急性心肌炎有二種原因，一是病毒感染、一是藥物引起等語（見臺灣臺中地
    方法院檢察署八十九年度相字第一三八五號卷第一０四頁背面），後經檢察官將全案送
    請行政院衛生署醫事審議委員會鑑定結果認為，從張進興心房後壁兩處肉眼可見之明顯
    病變，可知張進興之死因是急性心肌炎無誤等語，亦有該署九十一年三月十一日衛署醫
    字第０九一００二０七三二號函所附編號九０二五七號鑑定書（下稱第一次鑑定書）一
    件附在上開偵查卷可查（見該卷第一０八至一一０頁），足見張進興確係因急性心肌炎
    而死亡，應無疑義。再者，上開鑑定意見復認為，本件張進興於返家後，突發氣促胸悶
    症狀，其過程至斷氣為止，極為快速而兇猛，此猝死表現，依一般醫學判斷，有數種可
    能性，張進興有氣喘病史，且肺臟經解剖呈重度水腫，支氣管充塞有大量粘液，這些粘
    液甚至充滿至局部支氣管，至於其原因，於第一次鑑定時認為「可能由於大量粘液造成
    突發性之呼吸道阻塞，因而瞬間缺氧導致休克」等語，第二次則謂「可能是因心因性休
    克之急救措施所致，．．．心因性休克導致病患死亡，應較可能」等語，惟因骨科手術
    後引起之脂肪性栓塞，病理切片並未見到，故而認為張進興之猝死原因，與手術本身及
    整個醫療過程無關，等情，有上開第一次鑑定書及同署九十二年八月七日衛署醫字第０
    九二０二一二一五二號函所附編號0000000號鑑定書（下稱第二次鑑定書）在卷
    可稽，已難認為張進興之死亡與手術或麻醉有何因果關係存在，而原告就因果關係存在
    之事實，未提出其他證據證明確有因果關係存在，則自難認為張進興之死亡與手術或麻
    醉有因果關係存在；再者，原告雖謂張進興前開支氣管充塞有大量粘液之原因是因氣管
    插管全身麻醉引起支氣管痙攣所致云云，但第二次鑑定意見則認為，氣管插管再全身麻
    醉，固然可能引起支氣管痙攣，並產生喘鳴現象，但發生之時機多於施行氣管內管插管
    或拔管的當時，張進興發病時間距離拔管時間已超過四小時以上，其可能性極低等語，
    亦有第二次鑑定書附卷可參，並不認為本件張進興之支氣管充塞有大量粘液之原因是因
    氣管插管再全身麻醉引起支氣管痙攣所致，自尚不足採為有利原告認定之依據，而原告
    就此復未提出其他證據以實其說，故其此部分之主張亦難採信。又關於鑑定人具結之規
    定並不準用於法院囑託機關、團體鑑定之場合，此觀之民事訴訟法第三百四十條之規定
    自明，故原告主張前開由行政院衛生署醫事審議委員會所為之鑑定，未經具結，故無鑑
    定之證據能力云云，顯有誤會，併予敘明。
四、按不論是依民法第二百二十七條之一或是依消費保護法第七條之規定請求損害賠償，均
    以該損害係因不完全給付行為或服務提供人違反服務應具之水準所致，始足當之，換言
    之，苟不能證明損害與債務不履行或違反服務合理要求之行為間確具有因果關係，自無
    上開二規定之適用，本件原告就張進興之死亡結果與被告所為之上開手術、麻醉行為間
    ，確有因果關係一節，並無法舉證證明之，業如前述，則原告自無民法第二百二十七條
    之一或是依消費保護法第七條之損害賠償請求權存在，要無疑問。從而，原告基於上開
    規定訴請被告賠償殯葬費、扶養費及精神慰藉金等及其法定利息，於法尚乏依據，應予
    駁回。又原告之訴既經駁回，其假執行之聲請亦所附麗，應併予駁回。
五、本件事證已臻明確，兩造所為其他攻擊、防禦方法，經審酌結果，核與判決結果不生影
    響，爰不逐一論述，併此敘明。
六、據上論結，本件原告之訴為無理由，依民事訴訟法第七十八條，判決如主文。
中      華      民      國      九十二      年      十一      月      四      日
~B臺灣臺中地方法院民事第四庭
~B    法  官  李國增
右為正本係照原本作成。
如不服本判決，應於判決送達後二十日內，向本院提出上訴狀（須按他造當事人之人數附繕
本）。
中      華      民      國      九十二      年      十一      月      六      日
~B法院書記官


司法院資訊處製作；財團法人民間司法改革基金會備份。
